ACORDAO-COMPLETO-2479221

ACÓRDÃO 7650/2021 ATA 15/2021 - SEGUNDA CÂMARA

VISTOS, relatados e discutidos estes autos de aposentadoria deferida em favor de Helena Maria Silva Barbosa de Sousa pela Fundação Universidade Federal do Maranhão;
	ACORDAM os Ministros do Tribunal de Contas da União, reunidos em Sessão da 2ª Câmara, nos termos do art. 71, III e IX, da Constituição de 1988, dos arts. 1º, V, 39, II, e 45 da Lei nº 8.443, de 1992, e dos arts. 260, § 1º, e 262, § 2º, do RITCU, ante as razões expostas pelo Relator, em: 
	9.1. assinalar a ilegalidade do ato inicial da aposentadoria em favor de Helena Maria Silva Barbosa de Sousa (à Peça 11 sob o n.º 90843/2018) , negando-lhe o respectivo registro;	
	9.2. dispensar o ressarcimento das quantias percebidas indevidamente, mas de boa-fé, em consonância com a Súmula nº 106 do TCU; 
	9.3. determinar que, no prazo de 15 (quinze) dias contados da ciência desta deliberação, a Fundação Universidade Federal do Maranhão adote as seguintes medidas: 
	9.3.1. faça cessar os pagamentos decorrentes do ato ora considerado ilegal pelo item 9.1 deste Acórdão, sob pena de responsabilidade solidária da autoridade administrativa omissa, nos termos do art. 71, IX, da Constituição de 1988 e do art.¿262, caput, do RITCU; 
	9.3.2. promova a correção sobre os indevidos pagamentos identificados na ficha financeira de Helena Maria Silva Barbosa de Sousa pela rubrica como "82375 VENC.BAS.COMP.ART.15 L11091/05" sob o valor de R$ 179,35, não tendo ela sido reduzida para o correto valor como previsto no art. 15 da Lei n.º 11.091, de 2005;
9.3.3. encaminhe a este Tribunal, nos termos do art. 262, § 2º, do Regimento Interno do TCU, o novo ato de concessão da aludida aposentadoria, sem a ilegalidade indicada nesta deliberação, para ser submetido à apreciação pelo TCU, na forma do art. 260, caput, do Regimento Interno do TCU;
	9.3.4. dê ciência do inteiro teor desta deliberação à interessada, alertando-a de que o efeito suspensivo proveniente da eventual interposição de recurso junto ao TCU não a eximirá da devolução dos valores percebidos indevidamente após a notificação, diante do não provimento desse recurso, devendo encaminhar os comprovantes da correspondente notificação ao TCU, com a adicional comprovação sobre o efetivo cumprimento dos itens 9.3.1 e 9.3.2 deste Acórdão, dentro do prazo de 30 (trinta) dias contados da ciência desta deliberação;	 
	9.4. enviar a cópia do presente Acórdão, com o Relatório e a Proposta de Deliberação, à Fundação Universidade Federal do Maranhão, para ciência e efetivo cumprimento ao item 9.3 deste Acórdão; e
9.5. arquivar o presente processo, sem prejuízo de a unidade técnica promover o monitoramento das determinações proferidas pelo item 9.3 deste Acórdão, representando ao TCU, se necessário.

Aposentadoria deferida pela Fundação Universidade Federal do Maranhão.

Segunda Câmara

3. Interessada: Helena Maria Silva Barbosa de Sousa (CPF XXX.714.463-XX).

13.1. Ministros presentes: Augusto Nardes (na Presidência), Aroldo Cedraz e Raimundo Carreiro.
13.2. Ministro-Substituto convocado: Augusto Sherman Cavalcanti.
13.3. Ministros-Substitutos presentes: Marcos Bemquerer Costa e André Luís de Carvalho (Relator).

ANDRÉ DE CARVALHO

Trata-se de aposentadoria deferida em favor de Helena Maria Silva Barbosa de Sousa pela Fundação Universidade Federal do Maranhão.
2.	Após a análise final do feito, o Auditor Federal Osvaldo Nunes Alves lançou seu parecer conclusivo à Peça 13, com a anuência, por delegação de competência, do Diretor da Sefip (Peça 14) , nos seguintes termos:
	" (...)  2. O Tribunal, ao apreciar o TC Processo 038.063/2020-4, exarou o Acórdão 1830/2021-TCU-Primeira Câmara, da lavra do Ministro Walton Alencar Rodrigues, que julgou legais os atos relacionados e determinou o destaque do ato de Helena Maria Silva Barbosa de Sousa para que esta Sefip se pronunciasse sobre o pagamento da parcela 'vencimento básico complementar - vbc' (peça 4) . 
	3.	A ex-servidora aposentou-se voluntariamente, com proventos proporcionais, com base no art. 40, inciso III, alínea 'c', da Constituição Federal. Constatou-se no contracheque da interessada (peça 10) a continuidade do pagamento da rubrica '82375 VENC.BAS.COMP.ART.15 L11091/05', no valor de R$ 179,35, sem a absorção correta, nos termos dos parágrafos 2º e 3º do art. 15 da Lei 11.091/2005.	
	4. 	A parcela 'VENC. BAS. COMP. ART. 15 L. 11.091/05' refere-se à parcela complementar da remuneração prevista no art. 15 da Lei 11.091/2005, que dispôs sobre o Plano de Carreira dos Cargos Técnico-Administrativos em Educação, no âmbito das Instituições Federais de Ensino. O dispositivo é transcrito parcialmente a seguir:
	'Art. 15. O enquadramento previsto nesta Lei será efetuado de acordo com a Tabela de Correlação, constante do Anexo VII desta Lei. 
	§ 1º.  O enquadramento do servidor na Matriz Hierárquica será efetuado no prazo máximo de 90 (noventa) dias após a publicação desta Lei, observando-se:
	(...) § 2º.  Na hipótese de o enquadramento de que trata o § 1º deste artigo resultar em vencimento básico de valor menor ao somatório do vencimento básico, da Gratificação Temporária - GT e da Gratificação Específica de Apoio Técnico-Administrativo e Técnico-Marítimo às Instituições Federais de Ensino - GEAT, considerados no mês de dezembro de 2004, proceder-se-á ao pagamento da diferença como parcela complementar, de caráter temporário.
	(...) § 3º.  A parcela complementar a que se refere o § 2º deste artigo será considerada para todos os efeitos como parte integrante do novo vencimento básico, e será absorvida por ocasião da reorganização ou reestruturação da carreira ou tabela remuneratória, inclusive para fins de aplicação da tabela constante do Anexo I-B desta Lei. (...) .'
	5. 	Essa parcela complementar, portanto, deveria ser absorvida pelos reajustes posteriores.
	6. 	Contudo, os arts. 13 da Lei 11.784/2008 e 43 da Lei 12.772/2012 vedaram essa absorção pelos aumentos promovidos por essas leis (escalonados entre maio de 2008 e julho de 2010 e entre março de 2013 e março de 2015) :
	'Art. 13. A parcela complementar de que tratam os §§ 2º e 3º do art. 15 da Lei nº 11.091, de 12 de janeiro de 2005, não será absorvida por força dos aumentos remuneratórios decorrentes das alterações realizadas na Lei nº 11.091, de 12 de janeiro de 2005, em virtude das alterações impostas pelos arts. 12 e 15 desta Lei (Lei 11.784/2008) .
	Art. 43. A parcela complementar de que tratam os §§ 2º e 3º do art. 15 da Lei nº 11.091, de 2005, não será absorvida por força dos aumentos remuneratórios com efeitos financeiros no período de 2013 a 2015 (Lei 11.772/2012) .'
	7. 	Cabe considerar que a tabela atualmente vigente foi aprovada pela Lei 12.772/2012. Isso considerado, a vedação de absorção pelos reajustes trazidos pelas Leis 11.784/2008 e 12.772/2012 implica, necessariamente, o seguinte: da sua criação até hoje, a única possibilidade de absorção da parcela complementar foi quando da aplicação da tabela do Anexo I-B da Lei 11.091/2005.
	8. 	Assim, para verificar a regularidade do pagamento dessa parcela complementar, cabe verificar:
	a) se a criação da parcela complementar, incluída na ficha financeira de maio de 2005, observou a fórmula de cálculo estabelecida no art. 15, § 2º, da Lei 11.091/2005 (parcela complementar = provento básico de maio de 2005 - provento básico de dezembro de 2004 - GT - GEAT) ;
	b) se foi correta a absorção quando da aplicação da tabela do Anexo I-B da Lei 11.091/2005, na forma do art. 15, § 3º, da Lei 11.091/2005.1566,54
	9. 	O quadro a seguir permite maior clareza nessa verificação:
	Mês/ano
	Provento básico (R$) 
	GT (R$
	GEAT (R$) 
	Parcela Complementar (R$) 
	Soma (R$) 

	12/2004
	1.752,74
	262,91
	265,00
	-
	2.280,65

	05/2005
	1.755,01
	-
	-
	525,59
	2.280,60

	01/2006
	2.101,25
	-
	-
	179,35
	2.280,60

	12/2007
	2.336,45
	-
	-
	179,35
	2.515,80

	04/2008
	2.336,45
	-
	-
	179,35
	2.515,80

	10. No caso concreto, há que se verificar se a parcela complementar paga atualmente à Sra. Helena Maria Silva Barbosa de Sousa, no valor de R$ 179,35, corresponde ao resíduo existente na data da publicação da MP 431, de 14/5/2008, que interrompeu a absorção da referida parcela.
	11. De acordo com o § 2º do art.15 da Lei 11.091/2005, o valor inicial da rubrica '82375 VENC.BAS.COMP.ART.15 L11091/05' deve ser igual ao somatório do vencimento básico, da Gratificação Temporária - GT e da Gratificação Específica de Apoio Técnico-Administrativo e Técnico-Marítimo às Instituições Federais de Ensino - GEAT, considerados no mês de dezembro de 2004, subtraindo-se desse resultado o vencimento básico no momento do enquadramento previsto pela mesma lei.
	12. Dados extraídos do Siape indicam que em dezembro de 2004 seu provento básico, acrescido da GT e da GEAT, era de R$ 2.280,65.
	13. Em maio de 2005 (mês da implantação dos novos valores fixados pela Lei 11.091/2005) , o vencimento básico do cargo da servidora foi alterado para R$ 1.755,01, mais a parcela relativa ao vencimento básico complementar da Lei 11.091/2005 (VBC) no valor de R$ 525,59, totalizando R$ 2.280,60, o que demonstra a regularidade do valor inicial da rubrica. 
	14. Em janeiro de 2006, o vencimento básico passou a R$ 2.101,25 e a rubrica relativa ao vencimento básico complementar foi reduzida para R$ 179,35, totalizando R$ 2.280,60, estando, portanto, de acordo com o disposto no art. 15 da Lei 11.091/2005.
	15. Em dezembro de 2007, o vencimento básico do inativo foi majorado para R$ 2.336,45, entretanto ele continuou recebendo a rubrica Siape '82375 VENC.BAS.COMP.ART.15 L11091/05', no valor inalterado de R$ 179,35. Assim, para permanecer de acordo com o disposto no art. 15 da Lei 11.091/2005, o VBC deveria ter sido reduzido para R$ 55,85, o que não aconteceu.
	16.  Em abril de 2008, com a edição do 'regulamento específico' (cf. art. 15, § 4º) , deu-se a efetivação do enquadramento por nível de capacitação, previsto no inciso III do art. 26 da Lei, enquadramento esse que encerrou a implantação gradual do plano de carreira e, por força do art. 15, § 3º, da norma, também deveria ensejar a absorção da parcela complementar. E esse também é o entendimento do Tribunal (Acórdão 2069/2017-TCU-Primeira Câmara, de relatoria do Ministro Benjamin Zymler) .
	17. O primeiro acréscimo subsequente, já sem impacto sobre a parcela complementar, apenas ocorreu com a edição da Lei 11.784/2008, cujos efeitos financeiros tiveram início em maio/2008.
	18. Assim, em abril de 2008, o vencimento básico do ex-servidor permaneceu em R$ 2.336,45 e ela continuou recebendo a rubrica Siape '82375 VENC.BAS.COMP.ART.15 L11091/05' no valor inalterado de R$ 179,35. Entretanto, a parcela deveria ter sido mantida no valor de R$ 55,85. O ato não pode prosperar.
	Conclusão
	19. Em razão do exposto e tendo em vista as análises realizadas no ato de concessão de aposentadoria de Helena Maria Silva Barbosa de Sousa, esta Unidade Técnica considera que o ato em tela deve receber a chancela de ilegalidade e ter negado o registro por esta Egrégia Corte, ante a continuidade do pagamento da rubrica 'VENC BAS.COMP ART. 15 L11091/05', no valor de R$ 179,35, sem a devida absorção prescrita no § 3º do art. 15 da Lei 11/091/2005. 
	20. Destaque-se que a análise deste processo levou em conta os dispositivos da Resolução TCU 315/2020. 
	Proposta de encaminhamento
	21. Ante o exposto, com fundamento nos arts. 71, inciso III, da Constituição Federal, 1o, inciso V, e 39, inciso II, da Lei n. 8.443/1992 e 260, §§ 1o e 2º, do Regimento Interno do Tribunal de Contas da União, propõe-se:
	a) considerar ilegal e negar o registro do ato inicial de aposentadoria de Helena Maria Silva Barbosa de Sousa;
	b) dispensar o ressarcimento das quantias indevidamente recebidas de boa-fé, nos termos da Súmula TCU n. 106;
	c) determinar à Universidade Federal do Maranhão, com fundamento no art. 45 da Lei 8.443/1992 e no art. 4º, inciso I, da Resolução TCU 315/2020, que:
	c.1) no prazo de quinze dias, ajuste o pagamento referente à parcela 'vencimento básico complementar' para o valor de R$ 55,85, sob pena de responsabilidade solidária da autoridade administrativa omissa, nos termos do art. 262 do Regimento Interno/TCU;
	c.2) envie, no prazo de trinta dias, pelo Sistema e-Pessoal, com fulcro no art. 19, § 3º, da IN TCU 78/2018, novo ato de concessão de aposentadoria da interessada, livre da irregularidade detectada;
	c.3) dê ciência, no prazo de 15 (quinze) dias, do inteiro teor desta deliberação à interessada, alertando-a de que o efeito suspensivo proveniente da interposição de eventuais recursos junto ao TCU não a exime da devolução dos valores percebidos indevidamente após a respectiva notificação, caso esses não sejam providos; 
       	c.4) encaminhe ao Tribunal, no prazo de 30 (trinta) dias contados da ciência da decisão, documento apto a comprovar que a interessada tomou conhecimento do acórdão."
3.	Enfim, por intermédio do Exmo. Sr. Procurador Rodrigo Medeiros de Lima, o MPTCU anuiu, em cota singela (Peça 15) , à referida proposta da unidade técnica.
É o Relatório.

não há.

Procurador Rodrigo Medeiros de Lima.

APOSENTADORIA. AUSÊNCIA DE ABSORÇÃO DA PARCELA REMUNERATÓRIA TEMPORÁRIA DECORRENTE DA LEI N.º 11.091, DE 2005. ILEGALIDADE E NEGATIVA DE REGISTRO. DETERMINAÇÕES.

APOSENTADORIA (APOS)

Secretaria de Fiscalização de Integridade de Atos e Pagamentos de Pessoal e de Benefícios Sociais (Sefip).

Trata-se de aposentadoria deferida pela Fundação Universidade Federal do Maranhão sob as seguintes condições:
	Peça
	Beneficiária
	Data de Nascimento
	Tipo de Ato e de Aposentadoria
	Vigência
	Enviado 
ao TCU

	11
	Helena Maria Silva Barbosa de Sousa
	23/8/1954
	inicial em aposentadoria voluntária com os proventos proporcionais
	8/1/1998
	18/2/2019

2.	Após a análise final do feito, a Sefip pugnou pela ilegalidade do aludido ato inicial em face do indevido pagamento da rubrica em "82375 VENC.BAS.COMP.ART.15 L11091/05" sob o valor de R$ 179,35 ante a ausência da necessária absorção dessa parcela, nos termos dos §§ 2º e 3º do art. 15 da Lei n.º 11.091, de 2005; tendo o MPTCU anuído a essa proposta.
3.	O TCU pode incorporar o parecer da Sefip a estas razões de decidir.
4.	Ao discorrer sobre o aludido ato, a Sefip noticiou que, a partir dos dados extraídos do Siape em dezembro de 2007, o vencimento básico da inativa teria sido majorado para R$ 2.336,45, mas ela teria continuado a indevidamente perceber a rubrica no Siape em "82375 VENC.BAS.COMP.ART.15 L11091/05" sob o valor inalterado de R$ 179,35, não tendo ela sido reduzida para o correto valor de R$ 55,85, como previsto no art. 15 da Lei n.º 11.091, de 2005.
5.	Bem se sabe, por outro ângulo, que o pagamento da correspondente vantagem como "82375 VENC.BAS.COMP.ART.15 L11091/05" deveria ter sido temporário, pois ela teria sido implantada apenas para evitar o momentâneo decesso remuneratório em face do advento da Lei n.º 11.091, de 2005, de tal sorte que os subjacentes valores deveriam ter sido absorvidos pelos supervenientes acréscimos nos padrões de vencimento.
6.	Eis que o referido art. 15, §§ 2º e 3º, da aludida Lei n.º 11.091, de 2005, teria determinado a gradual aplicação dos novos padrões de vencimento com vistas à absorção do eventual saldo complementar subsistente para a referida parcela sob a proporção do aumento verificado no novo vencimento básico; tendo a exigência dessa absorção sido, contudo, pontualmente afastada pelo art. 13 da Lei n.º 11.784, de 2008, e pelo art. 43 da Lei n.º 12.772, de 2012, para, com isso, subsistir a suscitada absorção sobre a parcela complementar pela original aplicação da tabela descrita no Anexo I-B da Lei n.º 11.091, de 2005.
7. 	Diante, enfim, da entrada do aludido ato para a aposentadoria no TCU há menos de 5 anos, não seria necessária a prévia oitiva da aludida interessada, estando esse entendimento em plena consonância com a jurisprudência do STF (v.g.: MS-25.116 e MS-25.403) e com a exceção prevista na Súmula Vinculante n.º 3 do STF, além de estar em sintonia com a jurisprudência do TCU (v. g.: Acórdão 587/2011-TCU-Plenário, entre outros) .
8. 	O TCU deve assinalar, portanto, a ilegalidade do ato inicial da aposentadoria em favor de Helena Maria Silva Barbosa de Sousa, negando-lhe o respectivo registro, sem prejuízo de proferir as anunciadas determinações corretivas. 
Ante o exposto, pugno pela prolação do Acórdão ora submetido a este Colegiado.
TCU, Sala das Sessões, em tagDataSessao.
Ministro-Substituto ANDRÉ LUÍS DE CARVALHO 
Relator